【裁判字號】    98,醫訴,6
【裁判日期】    981029
【裁判案由】    違反醫師法
【裁判全文】
臺灣高雄地方法院刑事判決               98年度醫訴字第6號
公  訴  人  臺灣高雄地方法院檢察署檢察官
被      告  甲○○
選任辯護人  黃金龍律師
上列被告因違反醫師法案件，經檢察官提起公訴（98年度偵字第
11841號），本院判決如下：
    主  文
甲○○未取得合法醫師資格，擅自執行醫療業務，處有期徒刑拾
月。
    事  實
一、甲○○明知未取得合法中醫師資格，依法不得擅自執行醫療
    業務，竟基於執行醫療業務之犯意，自民國96年下半年起至
    97年4 月30日止，在高雄市○○區○○路478 號「養生藥房
    」內，以每次收費新臺幣（下同）400 元至450 元不等之代
    價，為上門求診之乙○○從事觸診、把脈等醫療行為，擅自
    執行醫療業務。嗣因高雄市政府衛生局接獲民眾之檢舉，於
    97年4 月30日上午10時許，派員前往上址稽查，當場查獲甲
    ○○正為病患乙○○施以問診、觸診及把脈等醫療行為，始
    悉上情。
二、案經高雄市政府警察局刑事警察大隊移送臺灣高雄地方法院
    檢察署檢察官偵查起訴。
    理  由
壹、證據能力部分
一、按被告以外之人於偵查中向檢察官所為陳述，除顯有不可信
    之情況者外，得為證據，刑事訴訟法第159 條之1 第2項 定
    有明文。經查，證人乙○○、陳明欽在檢察官偵查中所為之
    證述，業經其具結以擔保陳述之可信性，且查無何顯不可信
    之情況，核之上開說明，自有證據能力。
二、次按被告以外之人於審判外之言詞或書面陳述，除法律有規
    定者外，不得作為證據；被告以外之人於審判外之陳述，雖
    不符刑事訴訟法第159 條之1 至同條之4 之規定，而經當事
    人於審判程序同意作為證據，法院審酌該言詞陳述或書面陳
    述作成時之情況，認為適當者，亦得為證據。當事人、代理
    人或辯護人於法院調查證據時，知有刑事訴訟法第159 條第
    1 項不得為證據之情形，而未於言詞辯論終結前聲明異議者
    ，視為有前項之同意，刑事訴訟法第159 條第1 項、第159
    條之5 分別定有明文。查本判決所引用之其他各項據以認定
    事實之傳聞性質，被告李鳳珠、辯護人及公訴人於本院言詞
    辯論終結前，均不爭執而未曾聲明異議，本院審酌該等言詞
    及書面陳述作成時之情況，並無出於任意性或不正取供，或
    違法或不當情事，且客觀上亦無不可信之情況，堪認為適當
    ，揆諸前開說明，依法均有證據能力，合先敘明。
貳、實體部分
一、訊據被告甲○○固不否認於上揭時、地，有向證人乙○○收
    取400 元至450 元不等之費用，並有將手搭在證人左右手腕
    動脈處，惟矢口否認有何違反醫師法犯行，辯稱：伊並未從
    事醫療行為，伊沒有開處方，只是單純販賣中藥成方及實施
    衛教，伊亦未替乙○○把脈、觸診，伊是護理人員，只有量
    脈搏心跳的次數云云。經查：
（一）證人即病患乙○○於97年4 月30日許，前往養生藥房看診
      ，藥房人員即被告甲○○遂幫其把脈觸診，其約有3 、4
      次至養生藥房看診，每次看診費用約450 元等情，業據證
      人乙○○於偵查中證述綦詳（見97年度他字第4208號卷第
      59頁），證人乙○○於本院審理中復結稱：伊於97年4 月
      30 日 許，因手臂上長出不明的痣，前往養生藥房看診，
      藥房人員即被告甲○○有扶著伊的手看伊手臂上的痣，但
      被告還沒講手臂的痣如何造成、如何建議，衛生局的人進
      來拍照就中斷了。本案之前伊自96年下半年起，有去那邊
      2 、3 次，被告都有幫伊把脈，看一下身體哪個地方有特
      殊的徵兆、脈象，被告手有搭在伊左、右手腕動脈處，告
      訴伊一些身體狀況，這些專業術語伊不太會講，每次看診
      費用約400 元至450 元等語（見本院卷一第39頁至第41頁
      反），核與證人陳明欽即高雄市三民區衛生所稽查人員於
      偵查中證述：伊於97年4 月30日上午9 時許，與丙○○一
      起前往養生藥房稽查，一進門就發現被告幫病患乙○○做
      把脈觸診的行為，當時被告承認她有對乙○○做觸診，乙
      ○○亦承認他接受被告為觸診把脈行為等語（見97年度他
      字第4208號卷第52頁）；證人丙○○即高雄市三民區衛生
      所稽查人員於本院審理中證稱：伊當天進去時，看到乙○
      ○坐在那邊，被告的手放在乙○○的手腕脈搏上面等語（
      見本院卷一第25頁至第25頁反）相符，足見被告確有為乙
      ○○把脈、觸診等行為甚明，被告否認有上開行為，純為
      卸責之詞，不足採信。
（二）被告雖辯稱：伊並未替乙○○把脈、觸診，伊是護理人員
      ，只有測量脈搏心跳，並依照桌上的健康五點靈，向乙○
      ○進行一般衛教及建議行為，量左右手脈搏的部分，是因
      為伊要量心跳，乙○○剛進來時心跳比較快，所以左右手
      都有量云云。惟被告於警詢中供稱：伊在藥房只有打掃或
      整理藥材而已，有時會順便回答客人的問題，稽查人員在
      場時，伊本來在打掃，之後客人問伊問題，伊只有回答客
      人問題而已等語（見97年度他字第4208號卷第23頁），參
      以證人乙○○於本院審理中證述：印象中伊沒有聽到被告
      跟伊說血壓高或低，心跳快或慢的狀況，伊去那邊被告跟
      伊說伊精神不好，或是小便有泡泡、睡眠品質很不好這方
      面的問題等語（見本院卷一第40頁），衡之常情，被告如
      僅單純回答客人問題，似無庸為測量脈搏心跳（甚至左右
      手）之行為，況被告於測量後，亦未告以證人乙○○測量
      脈搏心跳之結果。又觀諸「健康五點靈」之內容，其僅記
      載「1.早睡- 晚上11點以前睡覺；2.早起- 早上5 點後即
      可起床；3.運動- （練氣功，重點在吸長，吐長，練吐納
      ）；4.喝水2000CC- （每小時200CC ），少量多次（須煮
      沸過的水）以白開水為主，湯，果汁不算；5.三餐定時定
      量- 早餐7 點至9 點；午餐11點至1 點；晚餐5 點至7 點
      」等語（見本院卷第10頁），並未提及脈搏心跳快慢之不
      同，倘被告僅為一般衛教或建議，亦無須為脈搏心跳之測
      量，是被告所辯，委無可採，實難採信。
（三）被告另辯稱：乙○○剛開始來的時候，是拿報紙上建議的
      養生茶品，跟伊先生說要買養生茶包，其到藥房主要是要
      購買中藥成方「補中益氣湯」及養生茶云云。惟證人乙○
      ○於本院審理中證稱：藥粉是拿1 週的份量，1 天3 餐各
      吃1 包，吃完後症狀會減輕，好入眠，火氣不會這麼大，
      有一次是因藥粉的藥效比較慢，直接拿藥材回去燉煮，照
      被告的指示吃藥粉，確實身體的狀況有好轉，因此才會去
      第2 次、第3 次，伊每次去都有拿藥粉，有時包7 天，有
      時包10天份，養生茶則是需要額外購買的，不包含在費用
      400 元之內，97年4 月30日當天是否有直接說要買補氣的
      藥不確定了，但之前去的時候應該是曾經有說過要買補氣
      的藥，但不確定是哪一次了等語（見本院卷一第39頁反至
      第41頁反），證人乙○○雖證稱曾經有說過要買補氣的藥
      ，然其非每次均直接稱欲買中藥成方，則證人乙○○於他
      次前往養生藥房時，即非被告所稱之僅販賣中藥成方甚明
      。又倘養生藥房僅純粹販賣中藥成方「補中益氣湯」予乙
      ○○，則乙○○大可直接購買多日份量，無庸限制於7 天
      或10天份，顯見證人乙○○前往養生藥房除額外付費購買
      養生茶包外，並接受被告問診，拿取藥粉以為服用，而非
      單純購買中藥成方，證人乙○○所支付之費用應係問診費
      用為是，被告上開所辯，顯係飾卸之詞，要非可採。
（四）按醫師法第28條規定所稱之醫療業務行為，係指以治療、
      矯正或預防人體疾病、傷害、殘缺為目的，所為的診察、
      診斷及治療；或基於診察、診斷結果，以治療為目的，所
      為的處方、用藥、施術或處置等行為的全部或一部，均屬
      之（參行政院衛生署91年9 月23日衛署醫字第0910062996
      號函）；又中醫把脈行為，屬診斷行為，與抽血檢驗均屬
      上開規定之醫療業務行為（參行政院衛生署以94年11月28
      日衛署醫字第0940223804號函），本件被告甲○○明知其
      未取得合法醫師資格，仍於上開時、地，為證人從事問診
      、把脈、觸診等之醫療行為，其擅自執行醫療業務之犯行
      甚為明確。
（五）至證人乙○○係自96年下半年起至97年4 月30日止，前往
      養生藥房3 、4 次，業據被告供稱在卷（見本院卷一第41
      頁反），核與證人乙○○於本院審理中證述相符（見本院
      卷一第41頁反），是此部分犯罪事實，同堪認定。
（六）綜上，本件被告甲○○事證明確，其犯行堪以認定，應依
      法論科。
二、核被告甲○○所為，係犯醫師法第28條前段之未取得合法醫
    師資格，擅自執行醫療業務罪。又刑事法若干犯罪之行為態
    樣，本質上原具有反覆、延續實行之特徵，立法時既予特別
    歸類，定為犯罪構成要件之行為要素，則行為人基於概括之
    犯意，在密切接近之一定時、地持續實行之複次行為，倘依
    社會通念，於客觀上認為符合一個反覆、延續性之行為觀念
    者，於刑法評價上，即應僅成立一罪，俾免有重複評價、刑
    度超過罪責與不法內涵之疑慮；學理上所稱「集合犯」之職
    業性、營業性或收集性等具有重複特質之犯罪均屬之，例如
    經營、從事業務、收集、販賣、製造、散布等行為概念者是
    （最高法院95年度台上字第1079號判決意旨可資參照），被
    告所犯前揭違反醫師法第28條前段部分，其所為數次醫療行
    為係在密集期間內以相同之方式持續進行其業務，在行為概
    念上，縱有多次執行醫療之舉措，仍應評價認係包括一罪之
    集合犯。公訴意旨認被告之上開多次醫療行為，為繼續犯，
    容有誤會。另公訴意旨雖認被告自97年1 月起至97年4 月30
    日止，多次擅自執行醫療業務，然被告係自96年下半年起至
    97年4 月30日止，擅自執行醫療業務，已如前認定，又被告
    於96年下半年起至96年12月底之犯行部分雖未起訴，然與檢
    察官起訴之犯罪事實，屬集合犯之實質上一罪關係，應為起
    訴效力所及，本院自得併為審理，附此敘明。爰審酌被告未
    具合法醫師資格，竟多次擅自執行醫療業務，可能造成他人
    延誤就醫，危害他人生命、健康，且行為後未坦承犯行等一
    切情狀，量處如主文所示之刑。
據上論斷，應依刑事訴訟法第299 條第1 項前段，醫師法第28條
前段，判決如主文。
本案經檢察官丁○○到庭執行職務。
中    華    民    國    98    年    10    月    29    日
                  刑事第七庭  審判長法  官  陳  箐
                                    法  官  林依蓉
                                    法  官  簡佩珺
以上正本證明與原本無異。
如不服本判決應於收受送達後十日內向本院提出上訴書狀，並應
敘述具體理由；其未敘述上訴理由者，應於上訴期間屆滿後二十
日內向本院補提理由書（均須按他造當事人之人數附繕本）「切
勿逕送上級法院」。
中    華    民    國    98    年    10    月    29    日
                                    書記官  蕭家玲
附錄論罪科刑法條
醫師法第28條
未取得合法醫師資格，擅自執行醫療業務者，處6 個月以上5 年
以下有期徒刑，得併科新臺幣30萬元以上150 萬元以下罰金，其
所使用之藥械沒收之。但合於下列情形之一者，不罰：
一、在中央主管機關認可之醫療機構，於醫師指導下實習之醫學
    院、校學生或畢業生。
二、在醫療機構於醫師指示下之護理人員、助產人員或其他醫事
    人員。
三、合於第 11 條第 1 項但書規定。
四、臨時施行急救。


司法院資訊處製作；財團法人民間司法改革基金會備份。
